【裁判字號】    99,刑智上更(三),4
【裁判日期】    990920
【裁判案由】    偽造文書
【裁判全文】
智慧財產法院刑事判決
                               99年度刑智上更(三)字第4號
上  訴  人  臺灣桃園地方法院檢察署檢察官
被      告  甲○○
選任辯護人  李明諭律師
            陳逸華律師
被      告  乙○○
上列上訴人因被告等偽造文書案件，不服臺灣桃園地方法院九十
二年度易字第一○四八號，中華民國九十三年六月十五日第一審
判決（起訴案號：臺灣桃園地方法院檢察署九十二年度偵字第三
七一號及第九五二八號），提起上訴，臺灣高等法院更(二)審判決
後，經最高法院發回更審，本院判決如下：
    主  文
上訴駁回。
    理  由
一、公訴及上訴意旨略以：被告甲○○為思力國際股份有限公司
    （下稱思力公司，設台北市○○路二二○號）之負責人，明
    知LAMPE 、BERGER商標及圖案業經告訴人法商伯格製品公司
    向經濟部中央標準局（現改制為智慧財產局）取得商標註冊
    證第○○六五五○九八號及○○九一八七一四號商標，專用
    期間分別自民國八十三年九月十六日起至九十三年九月十五
    日止，及自八十九年十二月十六日起至九十三年九月十五日
    止，獲准使用於香精油等項目；竟未經告訴人之同意或授權
    ，意圖欺騙他人，並基於營利之概括犯意，自八十九年七月
    起，非法仿冒相同或近似於上開註冊商標之圖樣 LAMPE  、
    BERGER或LAMPES及條碼，連續以每五公升精油，新臺幣（下
    同）一千三百二十元左右價格，大量批售予知情且同上犯意
    之被告乙○○。乙○○為擴大營業，將其未經公司設立登記
    之伯爵企業社，改以伯爵植物薰香精品公司名義（其違反公
    司法第十九條部分之犯行，業經第一審判處拘役三十日確定
    ），以每五公升批價二千三百一十元至二千五百二十元不等
    價格零售或批售予立杰植物薰香精品企業社鄭明長、財霸植
    物精油商行負責人曾敬浪、偉蓉企業社負責人高曉蓉及其他
    批發商店。因認甲○○涉犯（修正前）商標法第六十二條、
    第六十三條及刑法第二百十六條、第二百二十條等罪嫌，乙
    ○○則涉犯（修正前）商標法第六十三條及刑法第二百十六
    條、第二百二十條等罪嫌。
二、公訴人認被告涉犯前開罪嫌，無非係以告訴人之指訴、授權
    之國際配售及銷售讓渡合約、商標註冊證、伯爵植物熏香精
    品公司之廣告型錄、名片、銷售發票、現場照片等附卷足稽
    ，另又查獲有精油扣案，該精油圖樣經比對與法商伯公司商
    標近似，有經濟部智慧財產局九十一年一月十日（九一）智
    商○九八○字第九一○○○一八四四號函覆存卷可稽。另扣
    案精油與伯格公司精油不同，有精油分析報告可核，被告等
    批發售價偏低於告訴人之正品售價，足認被告等有以仿品攻
    佔市場之居心，為其論據。訊據被告二人均堅決否認犯罪。
    被告甲○○及其辯護人辯稱：伊僅負責電腦作業部分，並非
    思力公司之總經理，故其未負責販賣之部分。而被告乙○○
    及其辯護人辯稱：本件僅係前後代理商之商業糾紛，原代理
    商為思力公司，於八十九年底由臺灣柏格公司自行販賣，不
    讓思力公司販賣，惟思力公司在合法代理進口期間尚餘許多
    存貨，故以低價賣予乙○○銷售，且本件相關人員均為無罪
    判決確定，復以製造商在商業習慣上，於前後不同時期製作
    之商品，會使用不同之包裝、文字、配方等，以資區分。本
    件製造商於變更代理權並改變包裝後，始大量查扣仿冒商品
    ，實則該等商品並非仿冒，僅係不同時期商品。至送法國鑑
    定之精油，其日期竟早於購買時之發票之日期，使人懷疑該
    精油之出處，況扣案品印製Modo係原廠印刷錯誤，並非仿冒
    。再者，將精油上面之日期磨掉，或思力公司基於銷售庫存
    商品之目的將日期磨掉，倘係仿冒商品，自無仿冒過期商品
    之必要，況由將日期被磨掉之行為，足證精油確係真品等語
    。
三、經查：
  (一)程序方面：
  1.按被告二人於偵查中向檢察官所為之供述，非出於強暴、脅
    迫、利誘、詐欺、疲勞訊問、違法羈押或其他不正方法取得
    ，依刑事訴訟法第一百五十六條第一項、第一百五十八條之
    二之規定，自得採為證據。
  2.次按被告以外之人於審判外之陳述，雖不符刑事訴訟法第一
    百五十九條之一至第一百五十九條之四之規定，然經當事人
    於審判程序同意作為證據，法院審酌該言詞陳述作成時之情
    況，認為適當者，亦得為證據，刑事訴訟法第一百五十九條
    之五第一項定有明文；當事人、代理人或辯護人於法院調查
    證據時，知有刑事訴訟法第一百五十九條第一項不得為證據
    之情形，而未於言詞辯論終結前聲明異議者，視為有前項之
    同意，同法條第二項定有明文。本件告訴代理人賴文萍於警
    詢中之陳述，乃審判外之陳述而屬傳聞證據，而被告之辯護
    人就該審判外之供述，於本院審理時雖不爭執其證據能力，
    惟爭執其證據力（見本院卷第二一一頁），本院審酌告訴代
    理人賴文萍陳述作成時之情況，雖無違法取證之情形，然既
    經被告之辯護人爭執其證據力，依諸前揭規定，其所為之陳
    述，應無證據力。至證人鄭明長、陳淑俐、蔡瑞森及高曉蓉
    於警詢中之陳述，固均為審判外之陳述而屬傳聞證據，惟被
    告就該審判外之供述，於本院審理時不爭執其證據能力（見
    本院卷第二一一頁至第二一二頁），且迄於本院言詞辯論終
    結前復未聲明異議，本院審酌上開證人陳述作成時之情況，
    並無違法取證及證明力明顯過低之瑕疵，依諸前揭規定，上
    開陳述應有證據能力。
  3.復按被告以外之人於偵查中向檢察官所為之陳述，除顯有不
    可信之情況者外，得為證據，刑事訴訟法第一百五十九條之
    一第二項規定明確。本件證人鄭明長、黃樹雄、李銘達及高
    曉蓉於偵查中以證人身分向檢察官所為之供述，雖為被告以
    外之人於審判外之言詞陳述，且未經其具結在卷，惟被告就
    該審判外之供述，於本院審理時不爭執其證據能力（見本院
    卷第二一一頁至第二一二頁），本院亦認以之作為證據為適
    當，依前揭規定，上開陳述應有證據能力。
  4.另按被告以外之人於審判外之言詞或書面陳述，除法律有規
    定者外，不得作為證據，刑事訴訟法第一百五十九條第一項
    定有明文。依前揭規定之反面解釋，被告以外之人於審判中
    之言詞或書面陳述，得作為證據。本件證人張秋月、黃樹立
    及張靜君於原審審判中，業經以證人身分具結（見原審卷一
    第一四一頁、第一四二頁、第一四三頁）而為陳述，並經檢
    察官之交互詰問或被告之反對詰問，洵無妨害被告之防禦權
    之虞，本院亦認以之作為證據為適當，依上開規定，本件證
    人於原審程序中所為之陳述，有證據能力。
  5.至本院認定事實所引用之本件卷證所有證據（文書證據），
    被告於本院審判時，除對本件之由證人高曉蓉所提出之於九
    十二年十一月二十五日所購買之兩瓶精油有異議外，對其餘
    證據則未主張排除其證據能力，至公訴人於本院審判時並未
    主張排除上開書證之證據能力，且迄於本院言詞辯論終結前
    均表示無異議（見本院卷第二一二頁至第二一六頁），本院
    審酌前開書證並非公務員違背法定程序所取得，亦無刑事訴
    訟法第一百五十九條之四顯有不可信之情況，是依刑事訴訟
    法第一百五十九條至第一百五十九條之五之規定，本件認定
    事實所引用之上開卷證資料，除就證人高曉蓉所提出之證據
    無證據能力之外，其餘證據均有證據能力。
  (二)實體方面：
  1.按犯罪事實應依證據認定之，無證據不得認定犯罪事實；不
    能證明被告犯罪者，應諭知無罪之判決，刑事訴訟法第一百
    五十四條第二項、第三百零一條第一項定有明文。次按，認
    定犯罪事實須憑證據，為刑事訴訟法所明定，故被告犯罪嫌
    疑，經審理事實之法院，已盡其調查職責，仍不能發現確實
    之證據足資證明時，自應依法為無罪判決。又認定犯罪事實
    所憑之證據，雖不以直接證據為限，間接證據亦包括在內，
    然而無論直接證據或間接證據，其為訴訟上之證明，須於通
    常一般人均不致有所懷疑，而得確信其為真實之程度者，始
    得據為有罪之認定，倘其證明尚未達到此一程度，而有合理
    之懷疑存在時，即難遽採為不利被告之認定，此有最高法院
    七十六年台上字第四九八六號判例意旨足資參照。且事實之
    認定，應憑證據，如未能發現相當證據，或證據不足以證明
    ，自不能以推測或擬制之方法，以為裁判基礎（最高法院二
    十年度上字第八九三號、四十年度台上字第八六號判例意旨
    參照）。至告訴人之告訴，係以使被告受刑事訴追為目的，
    是其陳述是否與事實相符，仍應調查其他證據以資審認（最
    高法院五十二年度台上字第一三○○號判例意旨參照）。
  2.本案就系爭精油商品上所標示之條碼部分，經詢問告訴人，
    據其表示：歐洲商品條碼為四大部分組成，第一部份是公司
    所在地國家之國碼，法國的國碼是3 ，接著五位數字是公司
    碼，告訴人法商柏格公司的公司碼是12729 ，接下來是六位
    數字公司商品碼，最後一位數字是控制碼，給讀碼機辨別用
    的（參本院卷第八十六頁），由是可知，系爭商品上之條碼
    具有表示一定意義之作用，性質上屬於準文書性質，應無疑
    義，被告對此並不爭執，惟對於渠等是否確有違法之犯意，
    則有不同於起訴意旨之抗辯，是本案爭點，最重要者，乃被
    告甲○○是否為思力公司之資訊部經理，且其是否確有參與
    上開犯行？另被告乙○○向思力公司進貨時，是否明知其所
    進貨者為仿冒品？茲析述如下：
  (1)查思力公司從八十三年起至八十九年二月間，透過案外人黃
    樹雄自法商伯格公司進口桶裝香精油在臺灣銷售，且於雙方
    終止合作關係後，尚有市價約十億元香精油存貨之事實，業
    據思力公司職員即證人張靜君於原審結稱：思力公司與黃樹
    雄的代理關係終止後，我們公司的精油還沒有賣完，因為我
    們是買斷的，存貨所有權是思力公司的，在終止代理時所餘
    的存貨價值，初估盤點市價約十億元以上；在終止代理時，
    黃樹雄沒有從我們公司拿走精油；我們公司沒有代理權之後
    ，所餘的庫存精油，就委託伯爵企業社銷售到市面上，我們
    公司有些是寄賣，大部分是賣斷；限量、高單價的貨品，對
    方擔心賣不掉，所以是用寄賣的方式；賣斷的部分是用市價
    的二、三折折賣，因為有熱門、冷門商品之別；我們公司賣
    給伯爵企業社的精油是五公升或五百ＣＣ兩種，沒有銷售二
    公升的精油，到目前為止，我們公司存貨還有剩餘等語（見
    原審卷一第一一二頁至第一一五頁）。另一證人張秋月於原
    審亦結稱：我知道思力公司終止代理後賣的是存貨等語（見
    原審卷一第一二九頁）。證人黃樹立於原審復證稱：五千Ｃ
    Ｃ（五公升）這批貨不可能是仿冒，我們現在都還有存貨等
    語（見原審卷一第一三三頁）。復對照思力公司於偵查中所
    提出之八十七年至八十八年底之法香國際有限公司（下稱法
    香公司）進口報單影本、八十七年度之法香公司進貨匯款憑
    證影本、八十八年度之法香公司進貨匯款憑證影本、八十八
    年度之思力公司進貨匯款憑證影本等（見九十二年度偵字第
    三七一號偵卷第十一頁至第三三三頁正面），思力公司與告
    訴人或黃樹立之胞兄黃樹雄於終止代理精油進口時，尚有大
    量之真品精油存貨此一事實，堪以認定。準此，被告甲○○
    縱有販賣系爭香精油予乙○○，再由乙○○銷售予他人，其
    所販賣之香精油即極有可能係上開自法商伯格公司進口之庫
    存真品。
  (2)雖證人黃樹雄於偵查中陳稱：思力公司兼賣仿品，且無代理
    權，中斷供貨後，存貨最多只能再賣一個月云云。告訴人指
    稱：思力公司就五公升的部分確實有存貨，但是數量是否足
    以讓伯爵企業社在市面上銷售，我們質疑，因為存貨量並不
    多，且賣給思力公司精油，總價不到十億元云云（見原審卷
    一第六十三頁）。然告訴人之指訴，係以使被告受刑事訴追
    為目的，是其陳述是否與事實相符，仍應調查其他證據以資
    審認。按證人之個人意見或推測之詞，除以實際經驗為基礎
    者外，不得作為證據，刑事訴訟法第一百六十條定有明文，
    上開證人黃樹雄所指思力公司於中斷供貨後，存貨最多只能
    再賣一個月云云，僅係其個人推算之詞，並未提出確實之數
    據供法院查證是否屬實，依前開法條規定意旨，其所為證詞
    自無證據能力甚明。且證人黃樹雄與思力公司負責人黃樹立
    兄弟間，因精油代理權終止而後衍生糾紛相互爭訟，有雙方
    涉訟之臺灣臺北地方法院檢察署檢察官九十一年度偵字第五
    一○九號不起訴處分書、臺灣高等法院檢察署九十二年度上
    聲議字第一九八三號處分書、臺灣桃園地方法院檢察署檢察
    官九十一年度偵字第一八六○號起訴書、九十二年度偵字第
    一一八一五號追加起訴書等件附卷可稽（見原審卷二第六頁
    至第九頁）。證人黃樹雄於被告有相對立之利害關係，所述
    顯不足以採為不利被告乙○○、甲○○認定之依據。
  (3)查告訴人於偵查中所提出之精油成分分析報告，所載之採樣
    日期及時間係西元二○○一年四月十七日，交付實驗室日期
    係西元二○○一年四月十八日，出具分析報告日期係西元二
    ○○一年四月二十四日，有該分析報告在卷可參（見九十年
    度偵字第一○四二五號偵卷第六十頁至第六十三頁）。而本
    件告訴人搜證，向伯爵企業社購買精油之發票，日期為九十
    年（西元二○○一年）五月十日，有發票影本附卷可參（見
    九十年度偵字第一○四二五號偵卷第三十五頁）；告訴人對
    其他販賣精油之鄭明長、高曉蓉提出告訴之搜證發票日期，
    分別係九十年五月十一日、九十年八月八日（見臺南市警察
    局南市警刑偵字第三三三號警卷第三十頁、臺灣士林地方法
    院檢察署九十年度偵字第九九九二號偵卷影本第十八頁），
    均在告訴人分析精油之後。依此以觀，告訴人所提出之該份
    分析報告，其所分析樣品，均與本件無關，而有誤導偵審機
    關追查事實之真象重大嫌疑，已不可取。至告訴人嗣後所提
    出之數份分析報告，均係告訴人片面委請外國機構所作之分
    析，且未經具結，非屬於我國刑事訴訟法所規定鑑定人之鑑
    定，自無證據能力；且其所送鑑之樣品，亦不能證明確係本
    件查獲扣案之物，自難以該分析報告，作為不利被告等認定
    之依據。
  (4)就五公升桶裝香精油是否為真、仿品部分：據證人趙家駒於
    原審稱：我在柏格國際精品有限公司（下稱臺灣柏格公司，
    乃思力公司負責人黃樹立之兄黃樹雄另行設立）擔任管理處
    協理兼客服部的主管，代理法國ＬＡＭＰＥ、ＢＥＲＧＥＲ
    的銷售，銷售商品有薰香瓶、薰香精油；法商伯格公司生產
    的產品都標有日期，五公升的精油在八十九年七月以後就不
    再銷售，製造日期是標示在瓶底，是在製作瓶子的時候就在
    模子印上日期；八十九年六月開始法國原廠就開始換包裝，
    換成二公升裝的瓶子，製造日期、批號標示在瓶底，用油墨
    的方式打上去；真品與仿品只能靠外觀來辨識，即張貼的標
    籤及塑膠瓶身來判斷。我們的標籤裁切角是圓角，仿品標籤
    是直角；標籤上面的圖樣類似，但是仿品的比較模糊；背面
    標籤印刷字體不同，ＭＡＤＥＩＮＦＲＡＮＣＥ真品的字體
    較細，仿品的字體較粗；商品條碼的製作方式不同，真品條
    碼部分有另外作霧面處理，方便油墨打印，仿品是直接印刷
    上去，真品的標籤用精油擦不掉，仿品用精油擦，油墨會溶
    解。瓶身的部分，真品的瓶身是一體成型，仿品在瓶頸的部
    分有一個接縫；瓶蓋裡面有安全環，安全環的樣式不同，仿
    品是點狀，真品是線狀；真品瓶蓋下方真品是霧面處理，仿
    品是光滑面；真品與仿品瓶身尺寸不同，真品較方，仿品較
    斜。另五公升瓶子的部分，仿品把瓶底的日期磨掉。又我們
    用手觸摸的方式，感覺得出真仿品瓶子的材料是不同的云云
    （見原審卷二第二十三頁至第二十六頁）。惟查，經原審當
    庭勘驗扣案之五公升精油結果：九十年保管字第一二七七號
    五公升裝精油三瓶，英文名稱均ＥＵＣＡＬＹＰＴＵＳ（尤
    加利），背後標籤紙均記載Ｍｏｄｏ，瓶底烙印的圓戳章製
    造日期均被磨損，前後標籤紙四周均係接近圓角，三瓶顏色
    深淺不同。九十年保管字第三六三一號五公升裝精油五瓶，
    其中一瓶精油英文名稱ＲＯＳＥＥＴＪＡＳＭＩＮ（荳蔻）
    ，背後標籤紙其上記載Ｍｏｄｅ，瓶底烙印的圓戳章製造日
    期被磨損，前後標籤紙四周係接近圓角。其中三瓶英文名稱
    ＥＵＣＡＬＹＰＴＵＳ（尤加利），背後標籤紙均記載Ｍｏ
    ｄｏ，瓶底烙印的圓戳章製造日期均被磨損，前後標籤紙四
    周均係接近圓角，其中二瓶顏色較深，一瓶顏色較黃。其中
    一瓶英文名稱ＬＡＶＡＮＤＥ（薰衣草），背後標籤紙上記
    載Ｍｏｄｅ，瓶底烙印的圓戳章製造日期被磨損，前後標籤
    紙四周係接近圓角等情，製有筆錄可憑（見原審卷三，九十
    三年五月二十五日審判筆錄第四頁）。復經臺灣高等法院更
    二審於九十六年五月二日再度當庭勘驗五公升裝香精油，結
    果如下（參見該院卷第七十四頁反面）：扣案九十年保管
    字第一二七七號，五公升裝「EUCALYPTUS」精油三瓶，瓶身
    側邊標籤紙上確有記載「MODO」字樣，瓶底圓型圖樣，確有
    被刻意用尖銳物刮除之痕跡。瓶身上方貼有「台南市警察局
    執行搜索扣押物品明細表」，時間是九十年六月八日十三時
    ，地點為臺南市○○路○段三九四號一樓，「陳淑利」簽章
    。另有乙○○、鄭明長按指印的標籤紙黏貼在上。扣案九
    十年保管字第三六三一號，五公升裝精油五瓶，其中一瓶精
    油「ROSE ET JASMIN」瓶身側邊標籤紙上確有記載「MODE」
    字樣，瓶底圓型圖樣，確有被刻意用尖銳物刮除之痕跡；另
    一瓶精油「LAVANDE 」瓶身側邊標籤紙上確有記載「MODE」
    字樣，瓶底圓型圖樣，確有被刻意用尖銳物刮除之痕跡。
    另外三瓶五公升裝「EUCALYPTUS」精油三瓶，瓶身側邊標籤
    紙上確有記載「MODO」字樣，瓶底圓型圖樣，確有被刻意用
    尖銳物刮除之痕跡。臺灣高等法院更二審依前開證人趙家駒
    所述之香精油真、仿品辨識方式，比對扣案之系爭五公升精
    油，認其中上開標籤紙四周均係接近圓角，與所述真品特徵
    相符。本件被告遭查獲之香精油產品，其日期圓戳固然確有
    遭磨損之痕跡，此經本院當庭勘驗亦確認無誤，並為告訴人
    、公訴人及被告等所不否認，而比對告訴人所提出之真品，
    則無任何磨損情形，是若以此作為區別真偽之依據，兩者確
    有不同。惟可資質疑者，乃被告遭查扣之香精油產品倘確屬
    仿品，被告於仿冒時實無必要將日期圓戳之製造日期標示為
    陳舊之製造日期後，再多此一舉將其磨損，此舉無異欲蓋彌
    彰？換言之，被告於仿冒時自可將製造日期標示最新日期，
    無需標示舊日期之後再為磨損，是倘僅以日期圓戳有磨損之
    情事，即認為遭查扣之產品必定屬於偽品，而被告等亦必明
    知，似有速斷之嫌。再者，被告所販售之產品其日期圓戳究
    係何人所磨損，被告等是否可以該日期圓戳有遭磨損之事實
    ，即可認定該等商品必然為仿品，亦有疑問。
  (5)另就二公升香精油是否為真、仿品部分：證人趙家駒於原審
    中亦稱：二公升裝的瓶子曾經經過五次的修改，因為八十九
    年之前，五公升的商品是由思力公司銷售，八十九年三月臺
    灣柏格公司成立以後，為了作商品的區隔，所以向法商伯格
    公司聲請生產二公升的精油，第一次二公升的精油是在八十
    九年六月的時候開始銷售，因上市匆促，設計上有一些問題
    ，如瓶蓋會脫落，第一次是修改瓶蓋，是在八十九年第四季
    十月左右，就瓶蓋部分作變更，要施加壓力瓶蓋才可以打開
    ；且九十年二月以後瓶子的外觀尺寸就沒有再修改過，唯一
    的差別是精油的顏色，原來是透明的，但是擔心有人誤飲，
    才加了顏色；九十一年瓶身變成咖啡色的。在瓶底的部分早
    期原來是平的，在九十年二月左右有在瓶底部分加厚及補強
    ；仿品的瓶底與我們真品的相同，它是模仿我們新品的瓶身
    ，而不是模仿我們早期的包裝；二公升裝的精油是針對亞洲
    國家開發，並沒有對歐美國家為銷售；律師查扣仿品前，我
    們有教導如何辨識真、仿品，我們有拿同時期的產品去教導
    他們辨識真、仿品的不同，但是因為早期的產品並不多，所
    以並沒有針對早期的產品作辨識云云（見原審卷二第二十七
    頁至第二十九頁）。然經原審當庭勘驗扣案之二公升精油：
    九十年保管字第六三一五號扣案二公升裝精油二瓶，其名稱
    均為ＢＯＩＳＤＥＳＡＮＴＡＬ，其中一瓶顏色較深；其瓶
    蓋處理是三角形，瓶口下方有圓形接縫，標籤紙四周是直角
    ；顏色較淺之一瓶，其瓶蓋處理是三角形，瓶口下方有圓形
    接縫，標籤紙四周是直角。而九十年保管字第五七三九號二
    公升精油二瓶並非思力公司所有，係被告甲○○嗣後在偵查
    中前往新加坡伯格公司所購買，並提出購買該二瓶精油之收
    據予檢察官（見九十年度偵字第一○四二五號偵卷第九十一
    頁至第九十五頁）。思力公司僅銷售五公升精油予被告乙○
    ○，並無銷售二公升精油予被告乙○○，二公升精油無關其
    涉案，其所提供二公升精油二瓶係於新加坡所購得應屬實情
    。而該二瓶英文名稱都一樣（同上），但其中一瓶加上中文
    檀香，瓶蓋處理是斜條紋，瓶口下方並無圓形接縫，標籤紙
    四周是接近圓角，接近瓶底處有打上黑色字體Ａ１２９０１
    ；另一瓶瓶蓋處理是三角形，瓶口下方有圓形接縫，標籤紙
    四周是直角等情，製有筆錄可憑（見原審卷三，九十三年五
    月二十五日審判筆錄第三頁至第四頁），與扣案之二公升香
    精油之上開勘驗結果相若。依此，則證人趙家駒所述之精油
    真、仿品辨識方式，並無從據以作為辨識精油之真、仿品之
    標準，扣案二公升香精油當亦無法確認係仿冒品。
  (6)告訴代理人賴文萍於另案查獲之偉蓉企業社被告高曉蓉案件
    中，於高等法院更二審中指稱：在桃園地院乙○○的案子有
    五公升及二公升的仿冒精油，高曉蓉的部分則只針對二公升
    仿冒的部分，五○○ＣＣ、五千毫升的仿冒精油沒有起訴，
    也沒有查扣等語。該案扣案之二公升之精油，經該案高等法
    院當庭勘驗，一瓶玫瑰薰香油、一瓶百里香加迷迭香薰香油
    ，兩種瓶身不同，一瓶瓶身側面是波浪型類似有凹凸狀，另
    一瓶瓶身側面是平面狀的（見本院九十二年上訴字第四○五
    七號一五七頁），告訴代理人於該案稱：扣案的這兩瓶精油
    ，其中的百里香加迷迭香即平面狀的這一瓶是「真品」，是
    最早期的產品，後來為了抵制偽品，所以九十年在包裝上作
    了一些變動等語，有勘驗筆錄在卷可查。而上開案件係於九
    十年十月四日，由告訴代理人陪同警方前往高曉蓉所開設店
    內查獲；該案被告高曉蓉嗣於九十二年十一月二十五日向台
    灣柏格公司忠孝營業處購買二公升裝之精油二瓶，其中一瓶
    瓶蓋無斜紋，另一瓶瓶蓋有斜紋；條碼部分，一為印刷體，
    略為模糊，且有中文標示，一為電腦字體，無中文標示，以
    此證明雖同為臺灣柏格公司合販售的香精油真品，猶有二種
    以上的包裝外觀且差異甚鉅，由此以觀，當不能僅憑外觀包
    裝之不同而遽認本件扣案之香精油係仿冒品。再據證人趙家
    駒所述，告訴代理人張有捷、賴文萍、蔡瑞森於起訴事實所
    載之時地(一)至(五)查獲扣案物經認定為係仿冒品之依據，均是
    先由證人趙家駒教導如何辨識香精油真、仿品後而前往查扣
    ，然證人趙家駒亦稱：因為早期的產品並不多，所以並沒有
    針對早期的產品作辨識等語，顯見證人趙家駒教導告訴代理
    人張有捷、賴文萍、蔡瑞森等之辨識精油方式並不確實。且
    若連本件告訴代理人都無法明確分辨真偽，而向已有多年交
    易經驗之原代理商購買扣案香精油之被告乙○○，又如何能
    正確認知所購買者係仿冒品？
  (7)再依證人趙家駒於原審證稱：經銷商正常經營可以取得百分
    之六十九的利潤，有的經銷商覺得只要有百分之一的利潤就
    可以，所以有時候可以拿到四折或是更低價格的產品；定價
    的百分之六十九是傳銷組織的參加人共同均分；公司最下線
    是拿定價的八折，中間他可以取得百分之二十的零售利潤等
    語（見原審卷二第三十六頁至第三十七頁），被告乙○○所
    辯：告訴人之精油係由臺灣柏格公司總代理，而臺灣柏格公
    司係以傳銷方式（俗稱老鼠會）販售ＬＡＭＰＥ、ＢＥＲＧ
    ＥＲ精油，亦即消費者購油均為定價之金額，然每層傳銷商
    均得向臺灣柏格公司領取退佣及獎金，故實際上精油取得成
    本自與定價有極大差異，而被告乙○○所經營之伯爵企業社
    ，以較傳銷價為低之價格，向思力公司或證人李銘達購得精
    油後，以零售之方式酌加利潤後出售（見原審卷二第五十頁
    ‧刑事補陳證據方法狀），此舉與經驗法並不違背。再觀臺
    灣柏格公司所出售之ＬＡＭＰＥ、ＢＥＲＧＥＲ精油，因發
    生爆炸案，經臺灣臺北地方法院檢察署檢察官以九十三年度
    偵字第四五四號對被告黃樹雄涉犯刑法之常業詐欺、業務過
    失傷害及重傷害等罪嫌提起公訴，認定：「黃樹雄明知所販
    售之薰香精油，其中異丙醇含量約佔百分之九十以上之多，
    而異丙醇每公升之市價僅約二十元，另香精油之含量僅約佔
    百分之一左右，且香精油之進貨價約每公升十四歐元，其餘
    成分則為水，每公升之成本價格僅約一百元左右，極為低廉
    。渠等竟基於為自己不法所有之意圖，隱匿異丙醇係作為清
    潔劑使用又具毒性，吸入人體會產生刺激，造成頭痛、噁心
    、嘔吐甚至死亡之結果，及其價格低廉之事實，佯稱以芳香
    療法具有改善呼吸系統疾病等療效，及使用精油過程中會產
    生異丙醇微氧素後與空氣中之氧分子連結成雙氧等不實宣傳
    ，使消費者誤認薰香精油產品之成本高昂及使用後有益健康
    ，而以每公升一千三百二十元之高價購買其產品，藉此牟取
    暴利。」等語（按該案被告黃樹雄無罪確定），有該起訴書
    附卷可參。告訴人所產銷之精油，有高額利潤，思力公司之
    負責人黃樹立購油成本不高，乃以定價二至三折之價格，將
    五公升精油販售予被告乙○○所經營之伯爵企業社，被告乙
    ○○再酌加利潤之後予以出售，免去層層盤剝抽成之傳銷方
    式，使價格趨於合理，亦與常理不悖，難認僅因批發售價低
    於告訴人正品售價，即推論認被告所販賣者必為仿冒品。
  (8)另據證人張靜君於原審結稱：在思力公司代理期間，有發現
    精油味道比較濃或是比較淡，顏色深淺也有不同，我們會問
    法國那邊，但是他們不見得會給我們答案等語（見原審卷一
    第一一七頁、第一一八頁）；而在另案被告財霸植物精油商
    行曾敬浪之案件中，證人陳蘭欽於臺灣板橋地方法院審理中
    亦結證稱：伯格的產品例如檀香精油、歷來瓶子、標籤、外
    觀、有一直在改變，連精油的顏色、瓶子的顏色、標籤也有
    不一樣，蓋子也有不一樣；是因為伯格有對他們直銷會員進
    行上課，所以我從伯格會員那邊得知伯格的產品包裝及內容
    有在改變，所以我會對自己手上的產品特別留意等語，有臺
    灣板橋地方法院九十一年度訴字第一二一五號刑事判決影本
    在卷可憑（見原審卷一第七十八頁至第八十三頁），足證告
    訴人所生產之香精油成分或時常改變，或有生產品質不穩定
    或有包裝不同之情形，實無從僅憑扣案產品包裝之瑕疵及內
    容物顏色不同，即遽認被告主觀上應明知何者為仿冒品，何
    者為真品。
  (9)固然，告訴人於本院審理時一再就如何辨識產品真偽一節補
    充其判斷方法，例如瓶口與瓶身連接處是否一體成型或有連
    接之痕跡，以及產品標籤貼紙四角究係頓角抑或直角等，然
    此等區別方式，均屬細微，倘非製造商，外人難以察覺，況
    依前述證人賴文萍、張靜君及陳蘭欽等人所證，告訴人系爭
    產品之包裝迭經變更，被告又如何能判斷何者為真、何者為
    假？此與告訴人之產品其標籤貼紙上係標示「mode」，而被
    告遭查扣之產品其標籤貼紙上係標示「modo」相同，亦即，
    此一「mode」、「modo」文字占標籤貼紙所有文字比例極少
    ，且此一文字僅係以一般字體印刷，並無任何特別設計，若
    未仔細察看，一般人乍然視之恐亦無法察覺其中差異，而此
    文字上之差異，究竟係誤印，抑或係仿品不察所犯之錯誤，
    實亦不明，縱認被告遭查扣之產品確屬仿品，惟如何證明被
    告甲○○於思力公司從事資訊事務，被告乙○○向思力公司
    購買商品，二人主觀上均知悉系爭產品為仿品？而思力公司
    負責人黃樹立其販賣系爭商品部分業經判決無罪確定，則如
    何證明其公司所屬員工即被告甲○○確有違反商標法第六十
    二條、第六十三條及刑法第二百十六條、第二百二十條等罪
    嫌，該公司下游廠商乙○○確有涉犯修正前商標法第六十三
    條及刑法第二百十六條、第二百二十條等罪嫌？非無疑問，
    而公訴人就此部分並未提出積極證據以資證明，僅係提出辨
    識告訴人所生產之商品與被告遭查扣之商品兩者辨識之法，
    實不足以證明被告二人確有主觀犯意。
  (10)再者，本件被告遭查獲之商品體積不小，數量非少，若謂被
    告等確有仿冒告訴人商標之犯行，理論上而言，被告必然有
    製造或進口之事實，惟本件被告係經檢察官搜索後，始扣得
    系爭仿冒品，除遭查扣之仿品外，並無任何半成品，例如空
    瓶或未分裝之桶裝精油，此外，依查扣之帳冊資料，亦未見
    被告有向其他第三人進貨（包括成品、半成品或原物料）之
    訊息，告訴人對此亦無法進一步證明，則被告是否確有製造
    系爭仿冒品，即有疑問。而縱認被告確有販售系爭遭查扣仿
    品之事實，惟因真品與仿品之辨識方法尚屬細微，以被告甲
    ○○於思力公司所從事之職務、被告乙○○僅係思力公司下
    游廠商之地位，渠等主觀上是否明知遭查扣之商品係屬偽品
    ，且仍為販賣之行為，即有可疑之處。
  3.按刑事訴訟法第一百六十一條已於民國九十一年二月八日修
    正公布，其第一項規定：檢察官就被告犯罪事實，應負舉證
    責任，並指出證明之方法。因此，檢察官對於起訴之犯罪事
    實，應負提出證據及說服之實質舉證責任。倘其所提出之證
    據，不足為被告有罪之積極證明，或其指出證明之方法，無
    從說服法院以形成被告有罪之心證，基於無罪推定之原則，
    自應為被告無罪判決之諭知（最高法院九十二年台上字第一
    二八號判例參照）。又同法第一百六十三條亦在同時一併修
    正，證據調查應以當事人為主，法院為輔，而僅具補充及輔
    助地位，該條第二項前段規定，法院為發現真實，「得」依
    職權調查證據，舊規定則係「應」依職權調查證據，則是否
    補充介入調查，成為法院職權裁量事項，非謂負有調查之義
    務，檢察官舉證責任始終存在，倘檢察官未能善盡實質的舉
    證責任，法院以被告犯罪不能證明而為無罪判決時，如檢察
    官僅以法院未作補充介入調查為唯一理由而提起上訴，其上
    訴即非有理。至同條第二項但書係立法部門自提修正草案，
    為司法院研擬草案內容所無，惟自刑事訴訟法責成檢察官負
    擔實質的舉證責任以後，法院發見真實釐清案情之查證義務
    ，較德國刑事訴訟法要求該國法官應盡其澄清義務之程度為
    輕，被告受無罪推定，檢察官舉證責任不因第二項有但書之
    規定而得以減免。是該條第二項但書所指事項，應均以有利
    於被告之考量方得為之，否則，對檢察官未盡實質舉證責任
    之案件，竟要求法院接續依職權調查不利於被告之證據，豈
    非形同糾問，殊與修法本旨有違（參見朱石炎著，刑事訴訟
    法上第一八四頁至第一八六頁）。本件檢察官就不利於被告
    二人之證據部分應負實質舉證責任，惟所舉證據均無法使本
    院對於被告涉嫌公訴人所指之事實形成確信不疑之心證，依
    上開判例之見解，應為有利於被告之認定。而本件既無法證
    明被告二人販賣之物為仿冒品或其主觀認知所販賣者係仿冒
    品，渠等自無法成立非法仿冒相同或近似於上開註冊商標「
    圖樣」及屬於文書性質之「條碼」甚明；又縱被告乙○○於
    九十年八月六日檢察官第一次偵訊時，已供稱被查獲之精油
    係向被告甲○○購入（見偵字第一○四二五號卷第六十八頁
    ）；嗣檢察官於同年八月二十日傳訊被告甲○○，任某亦坦
    承自八十九年七月間起賣精油予乙○○，五○○ＣＣ一瓶約
    賣九百八十元，迄今仍賣精油給乙○○等情屬實（見同上卷
    第七十五、七十六頁），惟既無法確實證明被告二人所販賣
    者係仿冒品，且二人主觀上均無從知悉所販賣者為仿冒品已
    如前所述，則被告甲○○亦無從成立犯罪。此外，復查無其
    他積極證據證明被告有公訴人所指犯行，參酌前揭說明，依
    「罪證有疑、利歸被告」之原則，自應為被告無罪之諭知。
四、原審諭知被告二人無罪之判決，經核尚無違誤，應予維持原
    判決。上訴人即檢察官猶以被告二人涉犯前述罪嫌提起上訴
    ，雖非無據，惟所舉證據尚無法使本院對被告犯行形成確信
    不疑之心證，其指摘原判決不當，核無理由，應予駁回。
據上論斷，應依刑事訴訟法第三百七十一條、第三百六十八條，
判決如主文。
本案經檢察官高碧霞到庭執行職務。
中    華    民    國    99    年    9     月    20    日
                    智慧財產法院第一庭
                          審判長法  官  李得灶
                                法  官  林欣蓉
                                法  官  汪漢卿
以上正本係照原本作成。
本件不得上訴。
中    華    民    國    98    年    9     月    20    日
                                    書記官  邱于婷
附錄：刑事妥速審判法第8條
      刑事妥速審判法第8 條案件自第一審繫屬日起已逾六年且
      經最高法院第三次以上發回後，第二審法院更審維持第一
      審所為無罪判決，或其所為無罪之更審判決，如於更審前
      曾經同審級法院為二次以上無罪判決者，不得上訴於最高
      法院。


司法院資訊處製作；財團法人民間司法改革基金會備份。
